【裁判字號】    90,上訴,45
【裁判日期】    890930
【裁判案由】    殺人未遂等
【裁判全文】
臺灣高等法院高雄分院刑事判決                        九十年度上訴字第四五號
    上  訴  人  臺灣高雄地方法院檢察署檢察官
    被      告  甲○○
    指定辯護人  本院公設辯護人  孫妙岑
右上訴人因被告妨害自由等案件，不服臺灣高雄地方法院八十九年度訴字第一五三六
號中華民國八十九年九月三十日第一審判決（起訴案號：臺灣高雄地方法院檢察署八
十八年度偵字第二五四五七號），提起上訴，本院判決如左：
      主  文
原判決撤銷。
甲○○共同以其他非法方法剝奪人之行動自由，處有期徒刑肆月，如易科罰金，以參
佰元折算壹日。
      事  實
一、甲○○因不滿乙○○催討賭債，乃夥同一年約三十五、六歲，綽號「龍仔」，住
    花蓮不詳住址之李進龍、暨年約二十幾歲，綽號「通仔」、「賢仔」，不詳姓名
    等成年人，向乙○○佯稱欲還賭債，於八十八年六月十四日晚上十時許，將乙○
    ○誘騙至高雄縣岡山鎮○○路空軍機械學校前，先持球棒毆打乙○○，致乙○○
    身上多處成傷後（傷害部分，嗣後業經撤回告訴），旋以共同剝奪人之行動自由
    之犯意，隨即強押乙○○坐上渠等所駕駛之雅歌牌小自客車，將乙○○押往高雄
    縣湖內鄉明寧靜王墓處，而剝奪乙○○之行動自由。嗣甲○○等人持鐵管欲毆打
    乙○○（此部分無法證明甲○○有故意殺害乙○○未遂），乙○○則乘隙逃離現
    場。
二、案經乙○○訴由高雄縣岡山分局報請臺灣高雄地方法院檢察署檢察官偵查起訴。
      理  由
一、訊據被告甲○○對於曾約乙○○出來，並以球棒毆打乙○○，嗣後並曾載乙○○
    前往湖內鄉明寧靜王墓之事實固不諱言，惟矢口否認有妨害乙○○之行動自由，
    辯稱：要去公墓是乙○○自願去的，要到那邊純粹是要拿票給乙○○，伊未曾妨
    害其行動自由云云。惟查：前開事實，業據告訴人乙○○於警訊時指述甚詳（見
    警卷八十八年六月十五日、八十八年十月十三日筆錄），復於本院調查時陳述稱
    ：是被告用手扶我上車，我當時不想上車（見本院九十年二月九日筆錄），並經
    證人簡惠亮於本院調查時結證明確，證人簡惠亮證述稱：乙○○提到他是被押上
    車的，他提到他在機械學校被被告用手扶著他的肩膀強迫他上車的，是押到公墓
    那邊（見本院九十年二月九日筆錄），且乙○○當時係受被告與其他三人共同持
    球棒毆打，其為求脫身已有不及，又豈會再同意於深夜隻身隨被告及其他三人同
    往夜間人跡罕至之湖內鄉明寧靜王墓，況前往上開墓園之目的僅係為商談債務之
    事如何清償，被告所辯係告訴人乙○○自願前往，要難謂符合情、理，被告此部
    分所部分所辯，純係嗣後卸責之詞，不足採信，被告妨害行動自由之犯行洵堪認
    定。
二、核被告所為，係犯刑法第三百零二條第一項之妨害行動自由罪。被告與年約三十
    五、六歲，綽號「龍仔」，住花蓮不詳住址之李進龍、暨年約二十幾歲，綽號「
    通仔」、「賢仔」，不詳姓名之人間，有犯意聯絡，行為分擔，為共同正犯。另
    按刑法第四十一條於民國九十年一月四日修正，同年月十日經總統公布施行，修
    正刑法第四十一條第一項規定：「犯最重本刑為五年以下有期徒刑以下之刑之罪
    ，而受六個月以下有期徒刑或拘役之宣告，因身體、教育、職業、家庭之關係或
    其他正當事由，執行顯有困難者，得以一元以上三元以下折算一日，易科罰金。
    但確因不執行所宣告之刑，難收矯正之效，或難以維持法秩序者，不在此限。」
    本件被告所犯妨害自由罪，最重本刑為五年以下有期徒刑，被告行為後，上開條
    文修正屬得易科罰金之案件，依刑法第二條第一項前段，自應適用裁判時之法律
    。
三、原審就被告妨害自由部分遽為無罪之認定，尚欠允當。上訴人臺灣高雄地方法院
    檢察署檢察官上訴指摘原判決此部分不當，即有理由，原判決妨害自由部分既有
    可議，自應由本院將此部分撤銷改判。爰審酌被告犯後雖否認犯行，惟念及其業
    已與告訴人乙○○達成和解，有和解書一紙在卷可證（見偵查卷第十八頁），且
    告訴人乙○○亦表示業已和解而不願追究等一切情狀，量處如主文第二項所示之
    刑，並諭知易科罰金之折算標準。
四、公訴意旨另以：被告將乙○○押往高雄縣湖內鄉公墓，由被告甲○○取出土製鋼
    管手槍一支，乙○○見狀忍住疼痛勉強逃跑，被告甲○○自後發射一槍未中，乙
    ○○趁黑逃逸報警查獲。因認被告亦涉有刑法第二百七十一條第二項殺人未遂等
    罪嫌。
五、按犯罪事實應依證據認定之，無證據不得推定其犯罪事實；復不能證明被告犯罪
    或其行為不罰者，應諭知無罪之判決，刑事訴訟法第一百五十四條、第三百零一
    條第一項分別定有明文。次按認定不利於被告之事實，須依積極證據，苟積極證
    據不足為不利於被告事實之認定，即應為有利於被告之認定，更不必有何有利之
    證據。再事實之認定，應憑證據，如未能發現相當證據，或證據不足以證明，自
    不能以推測或擬制之方法，以為裁判之基礎。另告訴人之告訴，係以使被告受刑
    事訴追為目的，是其陳述是否與事實相符，仍應調查其他證據以資審認。又被害
    人之陳述如無瑕疪，且就其他方面調查又與事實相符，固足採為科刑之基礎，倘
    其陳述尚有瑕疪，則在未究明前，遽採為論罪科刑之根據，即難認為適法（最高
    法院三十年上字第八一六號、四十年台上字第八六號、五十二年台上字第一三○
    ○號、六十一年台上字第三○九九號分別著有判例可資參照）。而所謂無瑕疪，
    係指被害人所為不利被告之陳述，與社會上一般生活經驗或卷存其他客觀事實並
    無矛盾而言，至所謂就其他方面調查認與事實相符，非僅以所援用之旁證足以證
    明被害結果為已足，尤須綜合一切積極佐證，除認定被告確為加害人之可能外，
    在推理上無從另為其他合理原因之假設，有不合於此，即不能以被害人之陳述做
    為論斷之證據。
六、本件公訴人認被告涉有前揭殺人未遂犯行，無非係以告訴人乙○○之指訴為其論
    罪依據。惟訊據被告甲○○堅決否認有上開殺人未遂犯行，辯稱：當時在公墓之
    際，伊固有用腳踢乙○○一下，但沒有拿土製鋼管手槍射乙○○，而係伊拿一支
    鐵棒要打乙○○而已，而會發生砰的一聲，是關車門的聲音，而不是開槍的聲音
    ，伊確未曾要殺乙○○等語。經查：
    （一）告訴人乙○○固於第一次警訊中陳稱：八十八年六月十四日二十二時許，
          在岡山鎮河華空軍機械學校前被甲○○與其他三人持木質球棒二支毆打後
          ，又將其押上車後載至路竹鄉某處公墓繼續毆打，讓其無反抗，最後勉強
          逃跑時，親眼目睹甲○○持土製鋼管手槍一支自後向其開一槍欲之死地（
          未射中）等語（見警卷八十八年六月十五日調查筆錄），惟於第二次警訊
          中，於警員再次詢問被告係持何種槍械時，告訴人則陳稱：只看見甲○○
          拿著一支類似鐵管的東西等語（見警卷八十八年十月十三調查筆錄），且
          於原審調查時告訴人又改陳稱：「是甲○○約我去的。我到時被告拿一張
          票要給我，我們二個發生口角，他朋友見我們有口角，其中一人就自路邊
          拿木棍打我，被告也拿木棍打我，我不認識他朋友是誰，也不知其姓名。
          我被打了之後我要跑，但被他們追到，被告就說將債權債務關係談清楚，
          要去公墓談，是我自己主動上車的，他們沒有押我，當時我有一點點害怕
          ，但還是願意跟他們去，我坐在車子後坐右邊，到公墓後，我與被告就下
          車，其餘三人在車上，我與被告下車後就在談，但談不清楚，被告就拿鐵
          棒打我一下，就叫我走，當時我有一點怕，我就用跑的離開，我在跑時我
          有聽見”碰”一聲很大聲，我不知道是否是槍聲，我也不知道被告鐵棒是
          如何來的。我離開時被告沒有追我，其餘三人在車上也沒有追我」、「我
          是說被告在公墓有拿一支鐵管打我，當時很晚很暗，我看不清楚，因被告
          有拿鐵管打我一下，而我在跑時有聽到”碰”一聲，我以為被告是要開槍
          打我」等語在卷（見原審卷八十九年八月十五日調查筆錄）。告訴人蔡志
          鵬就被告當時究持何種槍械及有無開槍等情節，其前後之指述並不一致，
          且相互矛盾齟齬，是尚難遽以告訴人乙○○之陳述為可信。
    （二）被告係為處理其與告訴人間之債務乃約告訴人碰面，被告當時在機校前固
          有持球棒毆打告訴人乙情（已據告訴人撤回告訴），惟隨後被告確有交付
          告訴人一紙面額十三萬五千元之支票予告訴人作為清償債務之用，業據被
          告與告訴人同陳在卷，果若被告確有開槍欲置告訴人於死地，被告又何需
          多此一舉；且參酌告訴人指述事發當時乃近午夜，被告與同行者共有四人
          ，而當時告訴人僅一人，被告復持有土製鋼管手槍，渠等所在位置又係地
          處偏僻人跡罕至之湖內鄉明寧靜王墓，告訴人且無交通工具可騎乘等情以
          觀，被告欲取告訴人之性命實如反掌之易，豈容告訴人有脫逃之機會，而
          被告再於其後開一槍未中後又未繼續射擊之理；況告訴人所指稱被告所持
          之土製鋼管手槍並未扣案可為佐憑，亦無法證明當時被告所持確係槍械，
          足見告訴人於警訊中陳稱被告持土製鋼管手槍射殺伊等語，尚屬無據，被
          告所辯堪可採信。
    （三）綜上事證，尚難僅以告訴人前後不一且矛盾齟齬之指訴，遽採為論定殺人
          未遂罪之依據。此外，復查無其他積極證據足資證明被告確有公訴人所指
          殺人未遂之犯行，不能證明被告犯殺人未遂罪，上訴人臺灣高雄地方法院
          檢察署檢察官以被害人於深夜乘機逃跑，實在幸運為由，上訴指摘原判決
          此部分不當，尚無理由。原應諭知被告此部分無罪之判決，但公訴人認與
          前揭有罪部分有牽連犯之裁判上一罪之關係，故不另為無罪之諭知。上訴
          人此部分之上訴即無理由。
據上論斷，應依刑事訴訟法第三百六十九條第一項前段、第三百六十四條、第二百九
十九條第一項前段、刑法第二條第一項前段、第二十八條、第三百零二條第一項、第
四十一條第一項、罰金罰鍰提高標準條例第一條前段、第二條，判決如主文。
本案經檢察官張其主到庭執行職務
中    華    民    國         九十       年      三      月    二十九    日
                              臺灣高等法院高雄分院刑事第五庭
                                  審判長法官  吳水木
                                        法官  洪慶鐘
                                        法官  陳朱貴
右正本證明與原本無異。
如不服本判決，應於判決送達後十日內向本院提出上訴狀，其未述理由者並應於提
出上訴狀後十日內向本院補提理由書（應附繕本)。
                                      書記官  呂素珍
中    華    民    國         九十       年      四      月      二      日
附錄：本判決論罪科刑法條：
刑法第三百零二條第一項
私行拘禁或以其他非法方法，剝奪人之行動自由者，處五年以下有期徒刑、拘役或三
百元以下罰金。
                                                                      Ｈ


司法院資訊處製作；財團法人民間司法改革基金會備份。
